【裁判字號】    97,上更(一),464
【裁判日期】    971105
【裁判案由】    毒品危害防制條例
【裁判全文】
臺灣高等法院刑事判決             97年度上更(一)字第464號
上  訴  人
即  被  告  甲○○
                    （現羈押於臺灣臺北看守所）
指定辯護人  吳俊昇律師
上列上訴人因毒品危害防制條例案件，不服臺灣桃園地方法院96
年度訴字第210號，中華民國97年2月13日第一審判決（起訴案號
：臺灣桃園地方法院檢察署95年度偵字第21137號），提起上訴
，經本院判決後，由最高法院第一次發回更審，本院判決如下：
    主  文
原判決關於販賣第一級毒品暨定應執行刑部分均撤銷。
甲○○無罪。
    理  由
一、公訴意旨略以：上訴人即被告甲○○明知海洛因係毒品危害
    防制條例第2條第2項第1款列管之第一級毒品，非經許可不
    得販賣，竟仍意圖營利，並2次基於販賣第一級毒品海洛因
    之犯意，先於民國95年8月10日18時許，以其所有之0000000
    000號行動電話做為聯絡工具，透過孫文志持有之000000000
    0號行動電話，與孫文志聯絡、確認後，在桃園縣桃園市○
    ○路35號前，將實際數量不詳，約可供施用1次之海洛因，
    以新臺幣（下同）500元代價，販售予孫文志施用。再於同
    年8 月18日18時許，以相同方式，在前開相同地點，將實際
    數量不詳，約可供施用1次之海洛因以500元價格，販售予孫
    文志施用。經警獲報甲○○販毒情事，向臺灣桃園地方法院
    聲請搜索票，於95年8月25日前往甲○○上址租屋處搜索，
    因甲○○不在場，乃循線至桃園縣桃園市○○路○段173號3
    樓308室經甲○○同意後執行搜索，於甲○○身上扣得其聯
    絡販毒所用之0000000000號行動電話。甲○○於接受警員詢
    問期間，不知情之孫文志復撥打甲○○上開電話欲購買海洛
    因，經警員佯裝甲○○友人接聽並約定地點後，於翌日凌晨
    1時20分許，在桃園市○○路與民生路口處，查獲欲持500
    元向甲○○購買海洛因之孫文志。嗣經孫文志供述，並比對
    相關行動電話通聯紀錄，而悉上情，因認被告甲○○所為係
    犯毒品危害防制條例第4條第1項之罪嫌。
二、證據能力：
  (一)證人孫文志於警詢之供述雖屬傳聞證據，惟其於原審及本院
    均接受交互詰問，已賦予被告對質詰問權。而證人孫文志於
    警詢指稱向被告購買毒品，於原審及本院審理時則否認有此
    事實，先後所述不符，其在警詢中之指述，係證明被告犯罪
    事實存否之必要證據，爰審酌孫文志係在為警查獲後，即時
    到案製作警詢筆錄，且所述向被告購毒情節，部分對其自己
    不利，應認孫文志在警詢中所述，具有較可信之特別情況，
    依刑事訴訟法第159條之2規定，上開孫文志於警詢陳述，自
    有證據能力。
  (二)人民有秘密通訊之自由，為憲法第12條所明定，足見秘密通
    訊自由為應受國家保障之重要人權，故警察除依通訊保障及
    監察法之規定，聲請法院核發通訊監察書外，不得監聽人民
    間之電話通訊，同理，警察亦不得未經犯罪嫌疑人之同意接
    聽犯罪嫌疑人之電話。又除法律另有規定外，實施刑事訴訟
    程序之公務員因違背法定程序取得之證據，其有無證據能力
    之認定，應審酌人權保障及公共利益之均衡維護，亦為刑事
    訴訟法第158條之4所明定，如審酌結果，認違法取得之證據
    對於公共利益之維護並無幫助，且嚴重侵害人權，應適用證
    據排除法則摒棄不用。孫文志雖於95年8月25日晚間10時45
    分許，打電話給被告，由警員乙○○接聽時，貿然告稱：「
    軟的，500元」等語，表示欲購買500元海洛因等情，然被告
    堅決否認同意警員乙○○接聽其行動電話，證人即警員乙○
    ○於原審審理時先稱：「他（指被告）當時（指孫文志打上
    開電話時）在辦公室，我不知道他有無聽到」等語，嗣又稱
    ：「我們經過甲○○同意下才接聽該電話」等語（見原審卷
    第288、289頁），就其代接電話是否徵得被告同意，前後供
    述不一。再乙○○於本院審理時則證稱：應該有經過被告同
    意，被告應該沒有拒絕不讓其接電話等語（見本院97年10月
    20 日審判筆錄第6頁），顯然無法肯認被告同意其代為接聽
    電話，是尚難單憑乙○○所述即認被告同意其代為接聽電話
    無訛。乙○○雖稱當時係認該手機為被告供聯繫販賣毒品使
    用，才會代為接聽等語（見本院審判筆錄第9頁），然乙○
    ○亦證稱：對於扣押中之電話，依照一般規定，不能擅自幫
    被告接聽（見本院審判筆錄第8頁），故乙○○未經被告同
    意代其接聽電話所取得之通話內容，已侵害被告秘密通訊之
    自由，屬違法取得之證據。茲審酌員警雖係經被告同意後始
    搜索其住處，並扣押該行動電話，此有桃園縣政府警察局刑
    事警察大隊搜索、扣押筆錄1份可憑（見95年度偵字第21137
    號卷第45至47頁），然被告當時並無經查獲持有供販賣用之
    毒品或器具等情事，其販毒罪嫌尚非重大，員警亦明知扣押
    中之電話不得擅自代為接聽，卻仍故意為之，且接聽當時並
    無急迫不得已情事，此舉已嚴重侵害被告通訊自由權，應認
    該對話內容不得做為本案之證據。
三、按犯罪事實應依證據認定，無證據不得認定犯罪事實，刑事
    訴訟法第154條第2項定有明文。本件公訴人認被告涉有販賣
    第一級毒品海洛因予孫文志之犯行，無非係以證人孫文志於
    警詢時之指述，警員自被告身上查扣之0000000000號行動電
    話及其通聯記錄等為據。
四、訊據被告堅決否認有何販賣第一級毒品海洛因之犯行。辯稱
    ：已經有1年多沒和孫文志聯絡過，沒有賣海洛因給孫文志
    ，扣案之0000000000號行動電話，係伊與李權地、張美枝等
    人共用的云云。經查：
  (一)證人孫文志雖於警詢時供稱：其共向被告購買2次海洛因，
    第一次於95年8月10日18時許、第二次於95年8月18日18時許
    ，都是以其所有0000000000號行動電話撥打0000000000號電
    話與被告聯繫後，在桃園市○○路35號前以每包500元之代
    價購買等語（見偵查卷第38頁），惟嗣於原審及本院審理時
    改稱其在警詢時所言不實，並未向被告購買毒品海洛因（見
    原審卷第239頁、本院97年度上訴字第1308號卷第92頁背面
    ），先後所述不一，是否屬實，已非無疑。
  (二)依卷附通聯調閱查詢單所示，孫文志之0000000000號行動電
    話，雖於95年8月10日18時43分33秒、18時59分22秒及19時3
    分21秒，有3次與被告之0000000000號行動電話之通話記錄
    ，另自95年8月18日中午12時35分27秒起至當日下午1時47分
    54 秒時止，接續有與被告上開電話之9次通話記錄（見偵查
    卷第102、104至第105頁），然上開雙方通話之內容為何，
    已無從查證，即不能憑此佐證孫文志於警詢所述曾向被告購
    買毒品等語屬實，且上開通話時間與孫文志所述向被告購買
    毒品時間有達5小時又30分鐘之久者，自難憑以證孫文志於
    警詢所為向被告購買毒品之供述屬實。
  (三)證人孫文志於本案案發後，經警員採集尿液送驗結果，雖呈
    嗎啡陽性反應，有臺灣檢驗科技股份有限公司出具之濫用藥
    物尿液檢驗報告1紙在卷可考（見原審卷第144頁），然此固
    足證明其有施用海洛因之惡習，客觀上亦顯不足為孫文志曾
    向被告購買海洛因之補強證據。
  (四)本案警員依據線報於95年8月25日下午，前往桃園縣桃園市
    ○○○街16號後方之鐵皮屋內搜索，除查緝綽號「小四」之
    成年男子（按：即被告）外，雖確於現場扣得吸管、殘渣袋
    等物，有卷附原審95年聲搜字第855號搜索票及搜索扣押筆
    錄各1份在卷可稽（見偵查卷第41至第44頁），然斯時被告
    已經搬離該處，僅餘李權地、張美枝居住在內，業經證人李
    權地、張美枝分別證述在卷（見原審卷第195、203至204 頁
    ），而李權地2人均有施用海洛因之惡習，是此部分扣案物
    即難遽認定必係被告所有，尤無從併採為本件被告販賣海洛
    因犯罪證據。
  (五)至被告辯稱其已年餘未與孫文志聯絡，而扣案之0000000000
    號行動電話，係伊與李權地、張美枝等人共用的一節，核與
    卷附通聯記錄及證人即被告女友陳芸青證稱：伊與徐則娟都
    沒有使用被告0000000000號行動電話等語（見本院97年度上
    訴字第1308號卷第94頁背面）固未盡相符，惟被告並無自證
    無罪之義務，故被告此部分所辯縱不足採，亦不得依此推論
    被告有販賣毒品之犯行。
  (六)綜上，證人孫文志所述向被告購買海洛因之時間，與卷附電
    話通聯記錄通話時間不符，且前後不一，難以查考，而孫文
    志之尿液檢驗報告僅足證明其有施用毒品之惡習，被告之00
    00000000號電話通聯記錄則僅止於證明被告與孫文志確有通
    話之事實，對證明被告有無販賣海洛因給孫文志之待證事實
    而言，證明價值不高，至於扣案之吸管、殘渣袋因無法認定
    為被告之物，亦無任何證據價值可言，是故，綜合現有事證
    ，尚難認定被告確有販賣海洛因給孫文志之事實，被告本件
    犯罪，即屬不能證明。公訴人所提證據既不足以證明被告犯
    罪，被告上訴否認犯罪，為有理由。原判決諭知科刑之判決
    既有可議，自應由本院撤銷改判，為被告無罪之諭知。
據上論斷，應依刑事訴訟法第369條第1項前段、第364條、第301
條，判決如主文。
本案經檢察官李月治到庭執行職務。
中    華    民    國    97    年    11    月    5     日
                  刑事第二十一庭審判長法  官  蔡彩貞
                                      法  官  楊力進
                                      法  官  許永煌
以上正本證明與原本無異。
如不服本判決，應於收受送達後十日內向本院提出上訴書狀，其
未敘述上訴之理由者並得於提起上訴後十日內向本院補提理由書
（均須按他造當事人之人數附繕本）。
                                      書記官  江采廷
中    華    民    國    97    年    11    月    11    日


司法院資訊處製作；財團法人民間司法改革基金會備份。
